【裁判字號】    92,上訴,552
【裁判日期】    920321
【裁判案由】    誣告等
【裁判全文】
臺灣高等法院刑事判決                            九十二年度上訴字第五五二號
    上  訴  人
    即自訴  人  甲○○
    被      告  丁○○
    被      告  丙○○
    被      告  乙○○
右上訴人因被告誣告等案件，不服臺灣台北地方法院九十一年度自更（二）字第三八
號，中華民國九十二年一月十四日第一審判決提起上訴，本院判決如左：
    主  文
上訴駁回。
    理  由
一、自訴意旨略以：自訴人甲○○委託富邦商業銀行（下稱富邦銀行）於民國八十七
    年二月二十三日撥款新臺幣（下同）五百八十三萬房屋貸款給宏巨建設股份有限
    公司（下稱宏巨公司）後，宏巨公司前任代表人丁○○、現任代表人丙○○、現
    任總經理乙○○等人，竟於八十七年七月間持自訴人簽發、作為該筆房屋價款給
    付擔保之用、面額為五百八十三萬元之本票，向臺灣板橋地方法院聲請本票裁定
    ，並據以強制執行，查封拍賣自訴人向宏巨公司購入之臺北縣板橋市○○路○段
    八九巷二一號十六樓房地，其中原委，業經臺灣臺北地方法院八十九年度自字第
    二三六號刑事裁定、臺灣高等法院八十九年度抗字第四五九號刑事裁定認定在案
    。被告等人明知已收到自訴人五百八十三萬房屋價款，仍圖妄想以詐術利用委託
    人與受託人之間關係，誣告詐害自訴人，因認被告三人涉犯誣告、詐欺、背信等
    罪嫌。
二、按刑法第一百六十九條之誣告罪，以意圖他人受刑事或懲戒處分，向該管公務員
    誣告為構成要件；另刑法第三百三十九條之詐欺罪，以意圖為自己或第三人不法
    所有，以詐術使人將本人或第三人之物交付，或意圖為自己或第三人不法利益，
    以前項方法得財產上之不法利益為其要件；再者，刑法第三百四十二條第一項之
    背信罪，係指為他人處理事務之受任人，意圖為自己或第三人不法之利益，或損
    害本人之利益，而違背其任務之行為而言。
三、上訴人即自訴人甲○○認被告丁○○、丙○○、乙○○涉有誣告、詐欺、背信等
    罪嫌，無非係以房屋暨土地預定買賣合約書、台灣台北地方法院八十九年度自字
    第二三六號刑事裁定、臺灣高等法院八十九年度抗字第四五九號刑事裁定、台灣
    台北地方法院臺北簡易庭八十九年度北簡字第一一四二九號宣示判決筆錄、宏巨
    公司出具之八十六年九月二十三日同意書、工地交屋資料收執表、存證信函、售
    後服務卡、八十七年度契稅繳款書、臺灣板橋地方法院民事執行處通知、分配表
    、囑託查封登記函、公告、臺灣板橋地方法院八十七年度票字第四二０五號民事
    裁定等為依據。
四、訊據被告丁○○、乙○○均堅詞否認涉有自訴人所指之犯行，被告丁○○辯稱：
    據伊了解，自訴人有欠款，我們公司才會去聲請本票裁定，但求償的金額，應該
    是真正的欠款，不是實際票面金額，雖然用票面金額聲請本票裁定，但求償時不
    會是票面金額，我們公司不可能跟客戶多收錢，一定是客戶有欠錢，我們才會去
    聲請本票裁定、強制執行等語。被告丙○○則以：本案發生時，我還沒有到宏巨
    公司上班，宏巨公司在八十九年四月與興富發公司合併，合併後我在宏巨公司臺
    中辦事處擔任協理，於八十九年十月三十一日才到宏巨公司擔任總經理，我沒有
    處理自訴人購屋案等語置辯。被告丙○○經合法傳喚雖未到庭，惟具狀辯稱：伊
    係於八十九年三月三十一日始由宏巨公司董事會推選為董事長，之前未在該公司
    擔任任何業務執行職務，自訴人所指之事實，伊未參與等語。
五、經查：
（一）自訴人於八十五年七月八日與宏巨公司簽訂房屋暨土地預定買賣合約書，購買
      臺北縣板橋市○○路○段八十九巷二十一號十六樓預售屋及其基地，並於八十
      六年九月二十三日簽發票面額分別為五百八十三萬元、五十三萬元之本票二紙
      交宏巨公司收執，並約定俟自訴人辦妥房屋貸款手續，宏巨公司領得銀行核撥
      之五百八十三萬元貸款後，宏巨公司應將面額五百八十三萬元之本票返還予自
      訴人，有自訴人提出之房屋暨土地預定買賣合約書（詳原審自字卷第五四至六
      六頁）、同意書（詳原審自字卷第三十頁）附卷吾證，自訴人因向宏巨公司購
      買上開房屋之需，旋即向富邦銀行申請貸款五百五十六萬元、二十七萬元（二
      筆合計五百八十三萬元），並委託富邦銀行將所申貸之五百五十六萬元、二十
      七萬元撥入宏巨司設於富邦銀行之第000000000000號活期存款帳
      戶，富邦銀行業已依約於八十七年二月二十三日將該二筆貸款撥入上開帳戶等
      情，此已據台灣台北地方法院八十九年度自字第二三六號刑事案件查明無誤，
      有該案卷宗內所附證人即富邦銀行行員陳威良之證詞、借據、約定書、他項權
      利證明書、抵押權設定契約書、其他約定事項、富邦商業銀行客戶存提記錄單
      、富邦商業銀行存摺類存款取款憑條、撥款委託切結書、授權書等附於八十九
      年度自字第二三六號影印卷第五七至六七頁內可稽，顯見富邦銀行確實有於八
      十七年二月二十三日撥款五百八十三萬元給宏巨公司無誤。
（二）次查，宏巨公司於八十七年七月二十一日提出自訴人所簽發之前開面額分別為
      五百八十三萬元、五十三萬元之二紙本票，向臺灣板橋地方法院聲請裁定准予
      強制執行，由該法院於八十七年七月二十八日以八十七年度票字第四二０五號
      裁定准予強制執行，宏巨公司並於同年十二月三日據以聲請強制執行，查封拍
      賣自訴人向宏巨公司購買之前開房地，惟因拍賣無實益，由臺灣板橋地方法院
      於八十八年八月十七日核發板院文民執洪字第六三一三七號債權憑證，終結該
      強制執行程序，並囑託臺北縣板橋地政事務所塗銷該房地之查封登記，臺北縣
      板橋地政事務所於八十八年八月二十日收件後辦理登記完竣等情，亦有臺灣板
      橋地方法院八十七年度票字第四二０五號案卷影本存卷足稽（詳原審自字卷第
      四二至四四頁），並經原審向臺灣板橋地方法院調取八十七年度執字第一七０
      六一號民事執行卷宗核閱無誤，並有台灣板橋地方法院民事執行處通知及債權
      憑證一紙附卷可證（詳原審自更（一）卷第五二頁）。惟被告丁○○於八十九
      年三月三十一日辭任宏巨公司董事長職務後，始由被告丙○○擔任董事長，另
      被告乙○○雖於八十九年四月在宏巨公司臺中辦事處擔任協理，惟遲至八十九
      年十月三十一日始至調任宏巨公司總經理一職，有宏巨公司八十九年三月三十
      一日、八十九年十月三十日董事會議事錄影本各一紙、宏巨公司變更登記表附
      卷可憑（詳原審自更（一）卷第二八頁、四六頁、五六頁）；是宏巨公司於八
      十七年七月二十一日及同年十二月三日，向臺灣板橋地方法院聲請前揭本票裁
      定及強制執行，迄八十八年八月十七日該強制執行程序終結止（取得債權憑證
      ），被告丙○○、乙○○二人均尚未任職於宏巨公司，該段期間係由被告丁○○擔任宏巨公司之負責人，本案顯與被告丙○○及乙○○無涉，其等所辯未參
      與自訴人購屋貸款乙案，自訴事實與伊無涉等語，核與事實相符，足堪採信，
      自訴人徒以被告丙○○、乙○○係宏巨公司現任代表人、總經理，遽行對之提
      起本件自訴，顯然有誤。
（三）至於宏巨公司既已收受自訴人委託富邦銀行撥款之五百八十三萬元房屋價金，
      依自訴人與宏巨公司所簽立之同意書（詳原審自字卷三十頁），宏巨公司本應
      將自訴人所簽發之五百八十三萬元本票返還自訴人，惟宏巨公司竟未依約返還
      ，反因自訴人尚欠六十餘萬元尾款未付，而執自訴人簽發、擔保該房屋價款給
      付、面額五百八十三萬元之本票，及另紙面額五十三萬元之本票，向臺灣板橋
      地方法院聲請本票裁定，並據以強制執行，宏巨公司確有違反其與自訴人之約
      定，惟按刑法第一百六十九條之誣告罪，以意圖他人受刑事或懲戒處分，向該
      管公務員誣告為其構成要件；本件宏巨公司持自訴人簽發之本票向法院聲請本
      票裁定後，據以聲請強制執行，係對自訴人提起非訟事件及強制執行，並非使
      自訴人受刑事或懲戒處分甚明，則宏巨公司之代表人丁○○自無由構成刑法上
      之誣告罪，再按刑法第三百四十二條第一項之背信罪，係指為他人處理事務之
      受任人，意圖為自己或第三人不法之利益，或損害本人之利益，而違背其任務
      之行為而言；本件自訴人與宏巨公司簽訂之房屋暨土地預定買賣合約書第五條
      固約定自訴人委託宏巨公司申辦金融機構貸款，惟查宏巨公司業已依約代自訴
      人向富邦銀行申貸五百八十三萬元，並獲核撥在案，詳如前述，就此委任事項
      宏巨公司要無背信情事，雖宏巨公司既已收受富邦銀行撥入之五百八十三萬元
      房屋價款，本應依約返還自訴人五百八十三萬元本票，卻未返還，復持該本票
      向法院聲請本票裁定，並據以強制執行其所有財產，雖有民事違約之問題，但
      宏巨公司之代表人即被告丁○○並非受自訴人委任，替自訴人處理事務之人，
      故宏巨公司縱使違反與自訴人民事約定，此節亦核與刑法上之背信罪無涉，至
      為灼然，自訴人指被告丁○○涉有背信罪嫌，容有誤解。
（四）再自訴人既然積欠宏巨公司六十餘萬元尾款，宏巨公司縱使為求保全債權而聲
      請本票裁定，因自訴人有簽發二張票面金額各為五百八十三萬元及五十三萬元
      本票，宏巨公司本持自訴人所簽發之一張五百八十三萬元本票聲請本票裁定即
      可取得執行名義，足夠求償自訴人之欠款，惟宏巨公司卻持自訴人所簽發之二
      張本票均聲請本票裁定，甚且宏巨公司明知被告僅積欠六十餘萬元尾款，聲請
      強制執行時，本應於強制執行聲請狀內敘明本票裁定之執行名義雖有六百三十
      六萬元（五百八十三萬元加上五十三萬元），然請求強制執行之金額為六十餘
      萬元才是，而宏巨公司卻於強制執行聲請狀內聲明請求「執行六百三十六萬元
      」，甚且於強制執行程序進行中亦未加以聲明「實際請求金額」，致宏巨公司
      雖因執行無實益，而取得台灣板橋地方法院所核發之債權憑證，惟該債權憑證
      所記載之債權仍是「六百三十六萬元」，此有債權憑證一紙附於本院卷可證，
      顯見宏巨公司就自訴人僅有六十餘萬元債權卻透過法院強制執行程序取得六百
      三十六萬元債權憑證，宏巨公司顯有獲得不法利益甚明，惟查：
      (1)經原審傳訊證人即宏巨公司開發部經理廖昭雄，其到庭證稱：我在擔任宏巨
        公司業務部主管時有處理自訴人的案子，最後交屋、繳款催告我也有參與，
        但沒有處理聲請本票裁定、強制執行等程序，是公司法務曾惠卿處理，自訴
        人當時尚欠尾款六十餘萬元，我們按正常程序發函給自訴人，請他繳清尾款
        ，但自訴人都沒有繳清，我們當時手上有二張本票，其中一張不足六十幾萬
        元，我們就把此事交給法務處理，應該是公司法務曾惠卿找劉孟錦律師代理
        聲請強制執行等語（詳原審自更二卷第五六至五八頁）。
      (2)另證人即宏巨公司前法務人員曾惠卿則於原審到庭結證：本票裁定部分是我
        處理，強制執行部分是劉孟錦律師代為處理的，是公司委託由我出面和劉律
        師接洽，當時要催繳的金額是六十幾萬元，另外還有遲延利息、滯納金，遲
        延利息、滯納金必須要到清償時，才有辦法知道確定的金額，我有和劉律師
        討論過，劉律師建議我們直接就票面金額聲請本票裁定，待強制執行時，劉
        律師會再按實際欠款來執行，我不太清楚聲請本票裁定、強制執行時，自訴
        人所欠遲延利息、滯納金大概多少，要按照合約第四條第二項來計算，因為
        自訴人所欠六十幾萬元繳款逾期，依該規定應該要繳交滯納金，另外自訴人
        在還沒有交屋前，就破壞門鎖自行進入居住，也涉及損害賠償問題，自訴人
        當時又避不見面，所以遲延利息、滯納金的執行名義取得較困難，而且耗費
        時日，所以才會就二張本票金額來聲請本票裁定及強制執行，宏巨公司當時
        只想聲請面額較小五十三萬元的本票裁定，但金額不足，所以才聲請二張，
        這是跟劉律師商討後所做的決定，可能我們當時沒有想到聲請五百八十三萬
        元本票裁定就已足夠等語（詳原審自更二卷第七八頁）。
      (3)查宏巨公司確實於聲請本票裁定前之八十七年六月九日寄發存證信函予自訴
        人，催繳自訴人積欠之房地買賣價款五十三萬元、工程變更加帳款四千五百
        三十五元、代收代辦應補費用八萬七千零六元，共計六十二萬一千五百四十
        一元，有存證信函一份附於原審自更（一）字第二０號刑事卷宗第四九、五
        十頁足憑；而自訴人與宏巨公司簽訂之房屋暨土地預定買賣合約書第四條第
        二項亦約明：「甲方（指自訴人）各期繳款如有逾期，每逾壹日甲方應加付
        該期款千分之壹滯納金，上開滯納金應於繳付該價款同時清償。甲方逾期繳
        納款達柒日，經乙方（指宏巨公司）催告後五日內仍不繳付者，乙方得逕行
        解除本約，且甲方須同意已繳款項無條件由乙方沒收作為懲罰性違約金，乙
        方如另有損害時得要求甲方賠償，本戶並由乙方收回另行處分」，有該合約
        書在卷可考；宏巨公司因自訴人積欠尾款及上開工程變更加帳款、代收代辦
        應補費用，經催告後未獲置理，故聽從律師劉孟錦之建議，於強制執行聲請
        狀記載自訴人應給付六百三十六萬元及其遲延利息，自難認被告丁○○主觀
        上有何不法所有意圖或施用詐術之行為甚明，從而雖然宏巨公司取得六百三
        十六萬元之債權憑證，卻屬獲得不法利益，惟宏巨公司之所以會取得六百三
        十六萬元之債權憑證，並非依據被告丁○○個人之指示，而是宏巨公司法務
        曾惠卿與律師討論，經由律師建議之結果，而刑法詐欺得利罪，乃故意犯，
        須有不法所有意圖及施用詐術之行為，始能構成，本案被告丁○○既未指示
        曾惠卿或劉孟錦律師以六百三十六萬元債權聲請強制執行，自難認被告丁○○有詐欺取財或詐欺得利之犯罪故意存在，即難以詐欺罪相繩。
六、綜上所述，被告丙○○及乙○○於宏巨公司對自訴人強制執行程序終結後始接任
    宏巨公司董事長及總經理職務，根本未參與宏巨公司與自訴人購屋、聲請本票裁
    定及強制執行程序，亦為自訴人自陳明確，故被告丙○○、乙○○自不可能對自
    訴人犯誣告、背信或詐欺罪，而自訴人指述被告丁○○對其聲請本票裁定及強制
    執行即屬誣告，顯係誤解誣告僅限於意圖使他人受刑事或懲戒處分為限，至於宏
    巨公司雖未依約返還自訴人所簽發之本票，然因被告丁○○非受自訴人委任，為
    自訴人處理事務之人，縱使違約，亦屬民事違約，非能達刑法背信罪程度，又宏
    巨公司取得六百三十六萬元債權憑證，卻屬獲得不法利益，惟此並非依被告丁○○指示所得，已如前述，從而原審不能證明被告三人涉有自訴人所指之誣告、詐
    欺、背信犯行，而為無罪判決之諭知，其認事用法，並無不當，自訴人仍陳詞不
    服提起上訴，為無理由，應予駁回，至於自訴人一再堅稱本案應係富邦銀行未撥
    入五百八十三萬元，致宏巨公司才會主張有六百三十六萬元債權一節，按富邦銀
    行確實於八十七年二月二十三日分別撥入五百五十六萬元及二十七萬元，此有客
    戶存提記錄單附卷可證（詳台灣台北地方法院八十九年度自字第二三六號影印卷
    第五七、五八頁），故自訴人尚有誤解，併此敘明。
七、再被告丙○○受合法傳喚，無正當理由而未到庭，爰不待其陳述，逕為判決，附
    此說明，再原審辯論時，被告丙○○亦是受合法傳喚而無正當理由未到庭，原審
    以認被告係應諭知無罪之案件，不待被告丙○○之陳述，逕為判決（詳原審卷第
    八一頁），惟卻於判決內漏未敘明，於據上論斷欄漏未引用刑事訴訟法第三百零
    六條規定，均特予補正。
據上論斷，應依刑事訴訟法第三百六十八條、第三百七十一條判決如主文。
中      華      民      國     九十二    年      三     月    二十一    日
                              臺灣高等法院刑事第十八庭
                                  審判長法  官  吳      敦
                                        法  官  吳  明  峰
                                        法  官  劉  慧  芬
右正本證明與原本無異。
如不服本判決應於收受送達後十日內向本院提出上訴書狀，其未敘述上訴之理由者並
得於提起上訴後十日內向本院補提理由書（均須按他造當事人之人數附繕本）。
                                        書記官  鎖  瑞  嶺
中      華      民      國    九十二    年     三       月     二十一   日


司法院資訊處製作；財團法人民間司法改革基金會備份。
